ACORDAO-COMPLETO-2377922

ACÓRDÃO 3041/2019 ATA 48/2019 - PLENÁRIO

VISTOS, relatados e discutidos estes autos de relatório de auditoria, constante do Fiscobras 2019, cujo objeto foi o Lote 4 das obras de duplicação da BR-116/RS, no trecho entre Porto Alegre e Pelotas, no período de 29/4/2019 a 5/7/2019;
ACORDAM os Ministros do Tribunal de Contas da União, reunidos em Sessão Extraordinária do Plenário, ante as razões expostas pelo Relator, em:
9.1. classificar como Falha/Impropriedades (F/I) o achado de auditoria "o atraso na execução da obra constitui fato antieconômico e ineficiente";
9.2. dar ciência ao Dnit de que as prorrogações de prazo formalizadas por meio dos Termos Aditivos 4º, 5º, 6º, 8º e 9º ao Contrato TT-460/2012 não foram acompanhadas das devidas justificativas, o que está em desacordo com o art. 65 da Lei 8.666/93;
9.3. determinar à Secretaria de Fiscalização de Infraestrutura Rodoviária e de Aviação Civil (SeinfraRodoviaAviação) que:
9.3.1. dê continuidade ao acompanhamento do Contrato TT-460/2012, em processo específico de monitoramento, com vistas a avaliar a legalidade do seu 10º Termo Aditivo, bem como, a verificar se, após esse aditamento, foi mantida a economicidade e o equilíbrio econômico-financeiro do contrato;
9.3.2. no âmbito do acompanhamento do Contrato TT-460/2012, promova diligência ao Dnit, para que informe, no prazo de 15 dias, se foi apurado e qual o valor do eventual dano ao Erário causado pelas falhas nos projetos básico e executivo do Lote 4 da BR-116/RS elaborados pela Empresa Ecoplan Engenharia Ltda. e pela atuação da mesma empresa como supervisora do Contrato TT-460/2012, a qual, ante a detecção dos defeitos, ofereceu soluções inapropriadas; bem como os responsáveis pelo dano apurado;
9.4. encaminhar cópia desta deliberação ao Departamento Nacional de Infraestrutura de Transportes.
9.5. juntar cópia desta deliberação aos processos TC Processo 003.063/2012-7 e TC Processo 017.210/2017-8.

Auditoria nas obras de duplicação da BR-116/RS, lote 4, no trecho entre Porto Alegre e Pelotas.

3. Interessados/Responsáveis:
3.1. Interessado: Congresso Nacional (vinculador).

13.1. Ministros presentes: José Mucio Monteiro (Presidente), Walton Alencar Rodrigues (Relator), Augusto Nardes, Raimundo Carreiro, Ana Arraes, Bruno Dantas e Vital do Rêgo.
13.2. Ministros-Substitutos convocados: Augusto Sherman Cavalcanti e Marcos Bemquerer Costa.

WALTON ALENCAR RODRIGUES

Adoto, como relatório, o Relatório de Fiscalização elaborado pela Secretaria de Fiscalização de infraestrutura Rodoviária e de Aviação Civil (SeinfraRodoviaAviação) , peça 23, transcrito a seguir, in verbis:
"I. Apresentação
A presente fiscalização, determinada pelo Acórdão 835/2019-TCU-Plenário, de relatoria do Ministro José Mucio Monteiro, cuida de fiscalizar a execução do Contrato 460/2012, firmado em 12/7/2012 pelo Departamento Nacional de Infraestrutura de Transporte (DNIT) com o Consórcio Trier - Ctesa, tendo por objeto a execução das obras de melhorias de capacidade, incluindo duplicação, na Rodovia BR-116/RS, especificamente no segmento entre o km 373,22 e o km 397,2, com extensão de 23,98 km, correspondente ao Lote 4 do Edital de Licitação 342/2010 (Concorrência) . Fizeram parte do exame desta auditoria os relatórios de supervisão, produzidos no âmbito do Contrato de supervisão 857/2016, que serviram de suporte para a fiscalização.
Essa auditoria é parte das nove auditorias na BR-116/RS, resultantes do Acórdão 2082/2018-TCU-Plenário, de 5/9/2018, o qual estabeleceu: 
9.2. autorizar, com fundamento no art. 233 do Regimento Interno do TCU, c/c o art. 14, inciso II, da Resolução-TCU 215/2008, a imediata inclusão no próximo Plano de Fiscalizações de Obras Públicas, das obras de adequação de capacidade e duplicação da BR-116/RS, entre os Municípios de Porto Alegre e Pelotas.
Trata-se de auditoria para verificação da economicidade da obra e da ocorrência ou não de sobrepreço na mesma, assunto em discussão desde o Fiscobras/2010. Nesta fiscalização levou-se em consideração que a análise de economicidade não se esgota na avaliação de preços. Por isso, foram aplicados procedimentos que visam identificar situações antieconômicas vinculadas à qualidade e ao prazo da obra, também.
A licitação que deu origem aos contratos das obras da BR-116/RS, no total de nove, foi objeto de fiscalização pretérita que remonta 2010. Assim, com o fito de contextualizar a presente fiscalização, importa traçar uma linha cronológica dos acontecimentos, desde a primeira fiscalização. 
Inicialmente, o TCU, por meio do Acórdão 1596/2011-TCU-Plenário, de relatoria do Ministro Walton Alencar Rodrigues, proferido no âmbito do TC Processo 030.105/2010-2 (Fiscobras/2010) , manifestou-se pela suspensão cautelar da licitação da obra. Naquela ocasião, os achados: projeto básico/executivo sub ou superdimensionado; sobrepreço decorrente de preços excessivos frente ao mercado; e projeto básico deficiente ou desatualizado, foram tipificados como irregularidades graves com indicativo de paralisação (IGP) . Em termos financeiros, as irregularidades atingiram o montante de R$ 93,3 milhões (ref. set./2009) , aproximadamente 10% do valor previsto pela administração para o empreendimento em licitação (nove lotes) .
O Acórdão 1596/2011-TCU-Plenário trouxe uma série de medidas que o DNIT deveria adotar para dar continuidade ao processo licitatório, quais sejam:
9.1. condicionar a revogação da medida cautelar determinada pelo relator, ministro Walton Alencar Rodrigues, em 2/2/2011 (peça 123) , ao efetivo cumprimento das determinações que se seguem;
9.2. autorizar o Departamento Nacional de Infraestrutura de Transportes a dar prosseguimento à Concorrência Pública 342/2010-00, destinada a contratar as obras de melhoria da capacidade da BR 116/RS, incluindo sua duplicação, desde que atendidas, cumulativamente, as seguintes condições:
9.2.1. alterar, nos orçamentos dos nove lotes, para o item "indenização de jazida", previsto em diversos serviços, em especial no de "escavação e carga de material de jazida", o custo de referência, sem BDI, para R$ 1,04 (um real e quatro centavos) por metro cúbico de material escavado;
9.2.2. alterar, nos orçamentos dos nove lotes, a composição do serviço "escavação e carga de material de jazida", de forma que ela preveja apenas os custos com "escavadeira hidráulica", "ferramentas", "encarregado de turma", "servente" e "indenização de jazida", observados os parâmetros da composição contida na peça 131 (fls. 13/14) ;
9.2.3. substituir, nos orçamentos dos nove lotes, conforme o caso, as composições dos serviços de "sub-base" e de "base" executados com "macadame seco" pelas composições de referência do Departamento Autônomo de Estradas de Rodagem do Rio Grande do Sul (DAER/RS) para o serviço de "macadame seco" (peça 150) ;
9.2.4. substituir as composições dos serviços de "escavação carga e transporte de solos inadequados", previstas nos orçamentos dos lotes de 4 a 9, pela composição "escavação carga e transporte de material de 1ª categoria", constante do Sicro 2;
9.2.5. substituir as composições de restauração rodoviária dos serviços "concreto betuminoso usinado a quente", "base de brita graduada", "compactação de aterros a 95%", "compactação de aterros a 100%", "enleivamento", "hidrossemeadura, escavação carga e transporte de material de 1ª categoria", e "escavação carga e transporte de material de 3ª categoria", nos orçamentos dos nove lotes da obra, pelas respectivas composições de construção, admitindo-se, nesses casos, a redução da velocidade de ida e de volta dos caminhões basculantes nos serviços de "escavação carga e transporte", desde que devidamente fundamentada;
9.2.6. realizar sondagens a percussão, em conformidade com a norma de procedimento DNER PRO 381-9, de forma a avaliar o real volume de solo mole projetado para as obras dos lotes 1 a 3, e providenciar, conforme o caso, os ajustes dos quantitativos previstos para o serviço de "escavação, carga e transporte de solos moles", nos orçamentos respectivos;
9.3. determinar ao Departamento Nacional de Infraestrutura de Transportes que, na hipótese de não serem atendidas as determinações contidas nos subitens anteriores ou de os licitantes habilitados não aceitarem as modificações de composições e preços, anule a Concorrência Pública 342/2010-00;
 (...) 
Em sede de apreciação dos embargos de declaração opostos pelo DNIT ao Acórdão 1596/2011-TCU-Plenário, o TCU prolatou o Acórdão 2736/2011-TCU-Plenário, de relatoria do Ministro Walton Alencar Rodrigues, que tornou insubsistente o subitem 9.2.5 do Acórdão 1596/2011-TCU-Plenário) , além de:
9.3. determinar ao Departamento Nacional de Infraestrutura de Transportes que, em adição às medidas indicadas no Acórdão 1596/2011-TCU-Plenário, condicione a homologação e adjudicação da Concorrência 342/2010 e a assinatura dos contratos respectivos à expressa anuência da licitante classificada em primeiro lugar, em cada lote, aos seguintes termos:
9.3.1. retenção das parcelas correspondentes à diferença entre os preços avaliados pelo Tribunal e pela autarquia para os serviços "concreto betuminoso usinado a quente", "base de brita graduada", "compactação de aterros a 95%", "compactação de aterros a 100%", "enleivamento", "hidrossemeadura, escavação carga e transporte de material de 1ª categoria", e "escavação carga e transporte de material de 3ª categoria", até a efetiva comprovação da redução de produtividade alegada pela autarquia;
9.3.2. renúncia, em caráter irretratável, à percepção das parcelas relativas à diferença de preços de que trata o subitem anterior, na hipótese de o Tribunal não acolher as conclusões do DNIT;
 (...) 
Após as audiências públicas realizadas pelo Congresso Nacional em 2011, o Comitê de Avaliação das Informações Sobre Obras e Serviços com Indícios de Irregularidades Graves (COI) votou, considerando as informações prestadas pelo gestor de que iria cumprir integralmente as medidas indicadas nos Acórdãos 1596/2011 e 2736/2011, ambos do Plenário do TCU, pela não inclusão do Edital 342/2010-00 sob o enfoque do Anexo VI da PLOA 2012.
A mesma proposta foi efetuada pelo COI quando do Relatório de 2012, tendo como fundamentação "a importância socioeconômica das obras de melhoria de capacidade incluindo duplicação da BR-116/RS e as informações prestadas pelo gestor no sentido de que vai realizar as correções indicadas pelo TCU, inclusive já tendo formalizado repactuação contratual da qual resultou redução de R$ 66.863.681,44 do valor contratado".
O Acórdão 93/2013-TCU-Plenário, de relatoria do Ministro Walton Alencar Rodrigues, proferido no âmbito do TC Processo 003.063/2012-7 (monitoramento) , além de considerar como não cumpridas as determinações encerradas nos subitens 9.2.3, 9.2.4 e 9.2.6 do Acórdão 1596/2011-TCU-Plenário e 9.3.1 e 9.3.2 do Acórdão 2736/2011-TCU-Plenário e descumprida a medida cautelar, todos exarados no TC Processo 030.105/2010-2, determinou ainda, cautelarmente, a limitação de pagamentos, à época em análise pelo Tribunal (item 9.4) .
O TCU informou, por meio do aviso presidencial 26, de 31 de janeiro de 2013, à Comissão Mista de Planos, Orçamentos Públicos e Fiscalização do Congresso Nacional, que por esta Corte de Contas, persistiam os indícios de irregularidade classificados como graves com recomendação de paralisação (IGP) pelos Acórdãos 1596/2011 e 2736/2011, ambos do Plenário.
Posteriormente, ainda no âmbito do TC Processo 003.063/2012-7 (monitoramento) , foi prolatado o Acórdão 1845/2015-TCU-Plenário, de relatoria do Ministro Walton Alencar Rodrigues, que:
a)  acolheu as razões de justificativa apresentadas pelos responsáveis, relativamente aos indícios de descumprimento da medida cautelar exarada no TC Processo 030.105/2010-2 e das determinações encerradas nos subitens 9.2.3, 9.2.4 e 9.2.6 do Acórdão 1596/2011 e 9.3.1 e 9.3.2 do Acórdão 2736/2011-TCU-Plenário, objeto das audiências determinadas no subitem 9.5.3 do Acórdão 93/2013-TCU-Plenário;
b)  tornou insubsistentes os subitens 9.2 e 9.3 do Acórdão 93/2013-TCU-Plenário;
c) revogou a medida cautelar veiculada no subitem 9.4.1 do Acórdão 93/2013-TCU-Plenário, que limitava o pagamento dos serviços sub-base e base executados com macadame seco, em todos os lotes da obra fiscalizada, ao preço do serviço de referência indicado no subitem 9.2.3 do Acórdão 1596/2011-TCU-Plenário; e
d)  assinou o prazo de 90 dias para que o DNIT adotasse as providências necessárias ao exato cumprimento dos arts. 62 e 63 da Lei 4.320/1964, 40, inciso X, da Lei 8.666/1993, e 112, caput e § 2º, da Lei 12.017/2009, quais sejam:
9.4.1. caracterizar adequadamente os solos integrantes do serviço "escavação, carga e transporte de solos inadequados", no âmbito dos contratos relativos aos lotes 5, 6, 7, 8 e 9 da Concorrência 342/2010-00, de forma que somente sejam enquadrados neste serviço solos cujos índices de resistência à penetração (nSPT) os qualifiquem como fofos, moles ou muito moles, nos termos da norma ABNT-NBR6484, adotando, ainda, as providências que forem cabíveis para ajustar os termos de contrato e as medições já realizadas ao que preceitua a parte inicial deste subitem;
9.4.2. repactuar os preços contratuais dos serviços "concreto betuminoso usinado a quente", "base de brita graduada", "compactação de aterros a 95%", "compactação de aterros a 100%", "enleivamento", "hidrossemeadura", "escavação carga e transporte de material de 1ª categoria" e "escavação carga e transporte de material de 3ª categoria", nos contratos oriundos da Concorrência 342/2010-00, de modo a limitar os preços contratuais aos obtidos a partir das composições de construção rodoviária do Sicro, ajustando-se as produtividades dos equipamentos de transporte aos fatores de eficiência previstos para as composições de restauração rodoviária, nos termos do item 2.1.2 do Volume 7 do Manual de Custos Rodoviários do DNIT;
Além disso, o item 9.5 do Acórdão 1845/2015-TCU-Plenário ainda determinou à Secretaria de Fiscalização de Infraestrutura Rodoviária que: 
9.5. (...) colha as informações necessárias à avaliação da correção dos preços praticados pelas contratadas, para os serviços "sub-base e base executados com macadame seco", em todos os lotes da obra fiscalizada, com vistas a oferecer proposta de encaminhamento aderente à real situação de execução do empreendimento;
Por fim, o Acórdão 2082/2018-TCU-Plenário (Relator: Ministro Benjamin Zymler) , também proferido no processo de monitoramento TC Processo 003.063/2012-7, acolheu as razões de justificativa apresentadas pelos responsáveis e concluiu por: 
9.1. conhecer dos pedidos de reexame para, no mérito, dar-lhes provimento, de modo a tornar a insubsistentes os subitens 9.4.2 e 9.5 do Acórdão 1845/2015-TCU-Plenário, revogando as medidas cautelares pertinentes; 9.2. autorizar, com fundamento no art. 233 do Regimento Interno do TCU, c/c o art. 14, inciso II, da Resolução-TCU 215/2008, a imediata inclusão no próximo Plano de Fiscalizações de Obras Públicas, as obras de adequação de capacidade e duplicação da BR-116/RS, entre os Municípios de Porto Alegre e Pelotas; 9.3. determinar à Secretaria de Fiscalização de Infraestrutura Rodoviária e de Aviação Civil que promova a análise global da economicidade dos contratos do empreendimento indicado no subitem anterior e avalie a manutenção da diferença percentual entre o valor global dos contratos e os preços globais de referência, após eventuais aditivos, nos termos do art. 14 do Decreto 7.983/2013; (...) 
Diante de tudo isso, importa repetir que a primeira ação de controle nas obras de duplicação da BR-116/RS foi realizada na fase de edital, levada a efeito no Relatório de Auditoria elaborado no âmbito do Fiscobras/2010 (TC Processo 030.105/2010-2) . Assim, naquela oportunidade, foram inquinados os serviços com sobrepreço, independentemente da análise global do orçamento, pois, em se tratando de edital, qualquer discrepância poderia ser corrigida antes da formalização dos contratos. Na presente auditoria, tendo em vista que a análise recai sobre os nove contratos em execução e, por força do item 9.3 do Acórdão 2082/2018-TCU-Plenário, a análise da economicidade é global, envolvendo tanto o contrato inicial quanto seus aditivos.
I.1. Importância socioeconômica
Importante rodovia brasileira, a BR-116 é uma via de integração do território nacional no sentido Norte - Sul, iniciando em Fortaleza - CE e alcançando Jaguarão - RS, na fronteira com o Uruguai, numa extensão total de 4.566,5 km.
No Rio Grande do Sul a rodovia tem uma extensão de 656 km entre a divisa com o Estado de Santa Catarina e a cidade de Jaguarão, passando pela Região Metropolitana de Porto Alegre.
A rodovia se reveste de vital importância socioeconômica por propiciar o fluxo de usuários e de bens entre a Capital do Estado e o interior, além de ser via de ligação, juntamente com a BR-101, entre o Rio Grande do Sul e os demais Estados brasileiros. De fato, ao passar pela cidade de Pelotas, a rodovia permite acesso ao Porto de Rio Grande, no município de mesmo nome, por onde é escoada a maior parcela da produção agropastoril e industrial entre o Brasil e o Mercosul. 
Segundo informações constantes no sítio do gerenciamento ambiental do empreendimento (http://www.br116rs.com.br/empreendimento, acesso em 26/6/2019) , a extensão total da obra, dividida em nove lotes, vai beneficiar doze municípios de forma direta: Guaíba, Barra do Ribeiro, Mariana Pimentel, Tapes, Sentinela do Sul, Arambaré, Camaquã, Cristal, São Lourenço do Sul, Turuçu, Arroio do Padre e Pelotas.
Ademais, o sítio mencionado destaca que o principal objetivo da duplicação é aumentar a capacidade de veículos, trazendo melhorias para a rodovia que atualmente está saturada pelo volume de tráfego, principalmente de caminhões. Desta forma, além de prevenir acidentes com prejuízos materiais e riscos à vida, a realização do empreendimento se justifica pela importância socioeconômica para a região, uma vez que proporcionará locomoção rápida e segura de pessoas e bens entre as cidades envolvidas. Mais do que uma nova pista, o projeto inclui melhorias como travessias urbanas, ruas laterais, retornos operacionais, pontes, viadutos e passarelas. Ou seja, além de desenvolvimento, a obra trará mais segurança e organização ao tráfego interno das comunidades.
II. Introdução 
II.1. Deliberação que originou o trabalho 
Em cumprimento ao Acórdão 835/2019-TCU-Plenário, realizou-se a auditoria no Departamento Nacional de Infraestrutura de Transportes, no período compreendido entre 29/4/2019 e 5/7/2019.
A presente ação de controle surge na sequência das auditorias e monitoramentos de acórdãos relacionados ao Edital 342/2010, que abrange nove contratos para execução de obras de duplicação e melhoria da capacidade em 210 km da BR-116/RS, no trecho de Guaíba a Pelotas. 
As razões que motivaram esta auditoria foram a realização de análise global da economicidade dos contratos do empreendimento, bem como a averiguação do equilíbrio econômicofinanceiro representado pela manutenção do desconto inicialmente obtido após eventuais aditivos, nos termos do Acórdão 2082/2018-TCU-Plenário, além de sua materialidade e relevância para a região.
Nesse quadro, as conclusões desta auditoria podem subsidiar as análises em curso no TC Processo 003.063/2012-7: monitoramento de que trata o subitem 9.4 dos Acórdão 1596/2011-TCU-Plenário, exarados no TC Processo 030.105/2010-2. E no caso do TC Processo 017.210/2017-8: monitoramento da medida cautelar determinada no item 9.4 do Acórdão 93/2013-TCU-Plenário, apostilada pelo Acórdão 1845/2015-TCU-Plenário, pode impactar nas contas do então Superintendente da Superintendência Regional do estado do Rio Grande do Sul, Hiratan Pinheiro da Silva. Por isso, a proposta de encaminhamento contemplará determinação para a juntada de cópias do presente relatório de auditoria, bem como do relatório, do voto e do acórdão que vier a ser prolatado, aos processos ora mencionados.
II.2. Visão geral do objeto 
O objeto da presente fiscalização é o Contrato 460/2012, firmado entre o DNIT e o Consórcio Trier-Ctesa, e regido pelo Edital 342/2010-00, que visou à seleção de empresas para a realização das obras de melhorias de capacidade, incluindo duplicação, na Rodovia BR-116, no estado do Rio Grande do Sul, que compreendeu nove lotes.
a) Informações gerais do empreendimento:
- Trecho: divisa SC/RS (Rio Pelotas) até o município de Jaguarão (fronteira Brasil/Uruguai) ;
- Extensão total: 212,03 km; 
- Subtrecho: entroncamento RS-703 (p/Guaíba) ao acesso a Pelotas, km 511,8;
- Jurisdição: Superintendência Regional do DNIT no estado do Rio Grande do Sul.
b) Informações particulares do Lote 4:
- Contrato: 460/2012
- Subtrecho: Entroncamento RS-715/717 (p/ Tapes) - Entroncamento BR-470/RS-350 (p/Camaquã) ;
- Segmento: km 373,22 ao km 397,20;
- Extensão: 23,98 km;
- Código PNV: 116BRS3310 a 116BRS3310;
- Valor da obra (edital) : R$ 98.044.090,89 (ref.: set/2009) ;
- Contratada: Trier-Ctesa; 
- Valor do Contrato: R$ 86.799.714,56 (ref.: set/2009) ;
- Aditamentos: R$ 16.005.276,911 (ref. set. /2009 - SUPRA) ;
- Valor total: R$ 102.804.991,47 (ref. set. 2009 -SUPRA) ;
- Valores medidos até a 84ª medição (julho /2019) : R$ 90.316.139,61 (ref. set. /2009 - SIAC) .
Figura 1-Infográfico do empreendimento (Lotes da BR-116/RS) 
Fonte: http://www.br116rs.com.br/empreendimento, acesso em 26/6/2019.
O Lote 4, em questão, está localizado nas proximidades do acesso norte ao município de Camaquã.
 O principal serviço previsto consiste na duplicação da pista existente, na extensão total do trecho. O traçado da duplicação desenvolve-se em paralelo à rodovia existente, pelo lado esquerdo. O projeto geométrico busca dotar a rodovia de características técnicas compatíveis com a velocidade diretriz de 100 km/h. A pista terá duas faixas de rolamento com 3,60 m, canteiro central com 13,20 m, e acostamentos externos e internos com 2,50 m e 1,00 m de largura, respectivamente.
Além disso, o projeto contempla a construção e pavimentação de ruas laterais, na extensão de 5,706 km, construção de ponte nova sobre o Arroio Velhaco, com 220 m, e duas passarelas nos km 386,300 e 395,820.
Quanto à execução do Contrato 460/2012, convém informar que houve instauração de Processo Administrativo de Apuração de Responsabilidade (PAAR) - 50600.011136/2015-49, em 11/9/2015, em face de a empresa Ecoplan Engenharia Ltda., detentora do Contrato de supervisão 831/2012, não ter cumprido com as suas atribuições de supervisora e não ter agido de forma a minimizar as falhas de projeto apuradas e promover as adequações necessárias quando poderia ainda fazê-las, dado o projeto executivo ainda se encontrava em fase de elaboração. Convém informar que a Ecoplan foi responsável, também, pela elaboração dos projetos básico e executivo no âmbito do Contrato 21/2000 (Evidência 2 - Despacho Decisório) .
O desfecho do PAAR culminou com decisão pela aplicação de multa contratual no valor de R$ 227.899,64, valendo-se da Cláusula 10ª, § 1º do Contrato 831/2012 (Evidência 2 - Despacho Decisório, p. 9) . Atualmente o processo se encontra em fase de reanálise de recurso interposto pela supervisora Ecoplan.
Em razão disso, o DNIT decidiu não prorrogar a vigência do contrato de supervisão com a então supervisora empresa Ecoplan, e a continuidade dos serviços de supervisão ficou a cargo da empresa INCORP - Consultoria e Assessoria Ltda., mediante o Contrato 857/2016, assinado em 22/12/2016.
Quanto às consequências decorrentes da falha de projeto, o DNIT afirmou que após as devidas correções, mediante aplicação de reforços para a estrutura do pavimento nos locais necessários, obteve-se o enquadramento das deflexões dentro dos parâmetros projetados. Ensaios realizados por ocasião desta fiscalização, nos mesmos locais, indicam o enquadramento das deflexões características calculadas aos parâmetros previsto em projeto (Deflexão Admissível) , conforme Evidência 3- ensaios de deflexão Viga Benkelman) .  
II.3. Objetivo e questões de auditoria 
Tendo em vista o subitem 9.3 do Acórdão 2082/2018-TCU-Plenário, a presente auditoria teve por objetivo a análise global da economicidade do Contrato 460/2012 - Lote 4, bem como a avaliação da manutenção da diferença percentual entre o valor global do contrato e os preços globais de referência, após eventuais aditivos.
A partir do objetivo do trabalho e a fim de avaliar em que medida os recursos estão sendo aplicados, de acordo com a legislação pertinente, formularam-se as questões adiante indicadas:
Questão 1: os preços dos serviços definidos no orçamento da obra são compatíveis com os valores de mercado?
Questão 2: os aditivos decorrentes das revisões de projeto em fase de obras afetaram o equilíbrio econômico-financeiro do contrato em desfavor da Administração?
Questão 3: na execução dos serviços identificam-se situações manifestamente antieconômicas?
Na formulação das questões levou-se em consideração que a análise de economicidade não se esgota na avaliação de preços. Por isso, a Questão 3 apresenta procedimentos que visam identificar situações antieconômicas vinculadas à qualidade e ao prazo.
II.4. Metodologia utilizada 
Os trabalhos foram realizados em conformidade com as Normas de Auditoria do Tribunal de Contas da União (Portaria-TCU 280, de 8 de dezembro de 2010, alterada pela Portaria-TCU 168 de 30 de junho de 2011) e com observância aos Padrões de Auditoria de Conformidade estabelecidos pelo TCU (Portaria-Segecex 26, de 19 de outubro de 2009) .
Consoante a matriz de planejamento, foram definidos oito procedimentos para responder de forma satisfatória às questões de auditoria. Os papéis de trabalho albergam, essencialmente, os processos administrativos da execução contratual, as medições mensais, os projetos de engenharia, relatórios da empresa supervisora e composições de preços unitários. Em observância às orientações para a execução de auditorias de conformidade, foram efetuadas análises documentais, entrevistas com gestores do DNIT, Fiscal do Contrato, e responsáveis pela supervisão da obra, vistoria in loco da obra, do canteiro da Contratada, de jazidas e empréstimos.
Especificamente para responder à Questão 1, o método adotado para a avaliação dos preços contratuais foi o da "Limitação do Preço Global" (MLPG) , que prevê a compensação entre os preços superavaliados e os subavaliados, de forma global.
A ferramenta utilizada para operacionalizar tal análise foi o Sistema Análise de Orçamento (SAO) , sistema próprio deste Tribunal. 
A amostra utilizada para o referido exame teve como fundamento a metodologia da Curva ABC, cujo objetivo é a classificação de itens de maior importância ou impacto, devendo a análise recair sobre aqueles mais significativos em relação ao valor total. 
No caso das condições iniciais do contrato, a amostra contemplou 43 itens da planilha de preços (serviços) , totalizando em 81,27% do valor total do Contrato 460/2012. 
Quanto à Questão 2, que trata da manutenção do equilíbrio econômico-financeiro do Contrato 460/2012 após a realização de aditivos, decorrentes de Revisões em Projetos em Fase de Obras (RPFO) , com reflexo financeiro, manteve-se o mesmo método do MLPG, conforme orientação do voto do Acórdão 2082/2018-TCU-Plenário, a seguir transcrito:
No caso, diante do transcurso de mais de sete anos da licitação, qualquer novo exame da economicidade dos ajustes deve envolver, como preconiza a jurisprudência, a verificação global dos contratos, inclusive com as eventuais alterações ocorridas a partir de aditivos. 
Quanto à análise da 1ª Revisão de Projeto em Fase de Obras (RPFO) , a amostra contemplou 45 itens da planilha contratual, perfazendo 80,57% do valor total do contrato após a realização do aditivo (Preços Iniciais + Aditivo = PI+A) , decorrente da primeira revisão de projeto. No caso da 2ª RPFO, a amostra contemplou 36 itens, representando 80,37% do valor total do contrato após a realização do aditivo correspondente (PI+A) .
Os resultados dessas análises estão contemplados, em forma de planilhas com o exame dos preços constantes da parte "A" da Curva ABC das Curvas ABC (inicial, 1ª RPFO e 2ª RPFO) , na Evidência 1- Analise equilíbrio econômico-financeiro, em atendimento à orientação do Memorando-Circular 1/2019-Coinfra. 
Por fim, extrapolando os procedimentos previstos na matriz de planejamento, para a verificação da qualidade dos serviços executados, foi realizado os seguintes ensaios e testes: ensaios de irregularidade longitudinal, com a utilização do equipamento Merlin; ensaios de grau de compactação, de teor de CAP e de espessura das camadas de CBUQ, todos realizados mediante retirada de corpos de prova do revestimento executado. 
II.5.Limitações inerentes à auditoria 
Não foram impostas restrições à execução dos trabalhos.
II.6. Volume de recursos fiscalizados 
O volume de recursos fiscalizados alcançou o montante de R$ 142.687.621,76 (preços iniciais+reajuste+aditivos) , correspondente ao somatório dos valores empenhados nos contratos de execução da obra e da supervisão (valores consultados em julho/2019, no SUPRA) . Apesar de o Contrato de Supervisão 857/2016 não fazer parte do escopo desta fiscalização, foram examinados os relatórios de supervisão para auxiliar na execução dos procedimentos de fiscalização do Contrato de obra. Inclusive, esses relatórios constituem um dos principais produtos da supervisora, nos quais são consolidadas grande parte de suas atribuições de contratada. 
Benefícios estimados da fiscalização 
Entre os benefícios estimados desta fiscalização pode-se citar a manutenção da expectativa de controle em função da atuação do TCU.
III. Achados de auditoria 
III. 1. O atraso na execução da obra constitui fato antieconômico e ineficiente.
III.1.1 Tipificação
Indício de irregularidade grave que não prejudique a continuidade (IGC) .
Justificativa do enquadramento (ou não) no conceito de IGP da LDO:
O achado implica dano ao erário, mas não caracteriza hipótese de recomendação de paralisação, dado que também não enseja a nulidade de contrato, que se enquadre no disposto no art.118, § 1º, inciso VI da Lei 13.707 de 14/8/2018 (Dispõe sobre as diretrizes para a elaboração e execução da Lei Orçamentária de 2019 e dá outras providências) .
III.1.2 Situação encontrada 
Devido a uma série de fatores, o Contrato 460/2012, assinado em 12/7/2012, com ordem de início para 17/7/2012 e prazo inicial de execução de 720 dias, portanto com término previsto para 6/7/2014, teve medido o valor de R$ 127.058.511,48 (PI+A+R - preços iniciais, aditivos e reajustes) , equivalente a 90,36% do valor total do empreendimento (R$ 140.611.841,65 - PI+A+R) . Todavia, até junho de 2019, somente uma parcela (15,1 km) da obra foi entregue ao uso da população (Evidência 4 - Entrega parcial) . Esse atraso (em torno de cinco anos à época da fiscalização) não se alinha aos princípios da eficiência e da economicidade aludidos nos artigos 37 e 70 da CF/1988. 
Até agora as necessidades que justificaram a obra não foram satisfeitas e os recursos aplicados representam elevado custo de oportunidade, pois, no cenário de escassez de recursos, outras demandas deixaram de ser atendidas.
Logo após a ordem de início, o contrato foi paralisado em 20/7/2012. A interrupção teve como causa a negativa do órgão ambiental em emitir a Licença de Instalação para todo o trecho dos nove lotes do empreendimento (211,22 km) . Vencidos os entraves, a dita licença foi emitida em 7/8/2012 (LI 875/2012) e os trabalhos reiniciaram em 13/8/2012. Contudo, devido a restrições impostas ao Lote 4, por questões junto à Funai, adicionada à não emissão da autorização de coleta e captura de fauna, somente em novembro de 2012, houve de fato o início das obras deste lote, ficando a data de término postergada para 31/7/2014, conforme 1ª Termo Aditivo (Evidência 5- 2ª RPFO, p. 27, Evidência 6 - paralisação - licença instalação, p. 4 e Evidência 7 - Resumo aditivos - Parecer PGF, p. 19) .
Em julho de 2014, o contrato sofreu nova prorrogação, formalizada no 2º Termo Aditivo, por 360 (trezentos e sessenta) dias, tendo como vencimento a data de 26/7/2015 (Evidência 7 - Resumo aditivos - Parecer PGF, p. 22) .
Os motivos apontados para as prorrogações de prazos contidas nos dois primeiros termos aditivos do referido contrato, conforme registrado nos documentos analisados, contemplam intercorrências oriundas do processo de licenciamento ambiental, impedimentos ambientais (licenciamento de operação de jazidas de solos, de canteiro de obras, em março de 2013, de pedreira e britagem, liberada em março de 2014) , e a ocorrência de dias chuvosos e impraticáveis que retardaram o início dos trabalhos e diminuíram as produções durante a execução (Evidência 7 - Resumo aditivos - Parecer PGF, p. 11-12) . 
A fim de se adequar o contrato ao Projeto Executivo, em 17/3/2015, foi assinado o 3º Termo Aditivo com reflexo financeiro. Com isso, o valor contratado a preços iniciais passou de R$ 86.799.714,56 para R$ 105.010.293,79, ambos ref.: set. /2009 (Evidência 7 - Resumo aditivos - Parecer PGF, p. 26) .
No que se refere aos demais termos aditivos de prorrogação de prazo (4º, 5º, 6º, 8º e 9º) , não foi possível identificar, de forma individualizada, os motivos que deram causa às sucessivas prorrogações. 
Inclusive, a própria Procuradoria Geral Federal do DNIT registra tal dificuldade, ao emitir o Parecer 00126/2018/PFE-DNIT/PGF/AU e pontuar que "Contudo, não consegui localizar em nenhum dos múltiplos processos autuados em cada um dos aditivos as devidas motivações para as sucessivas prorrogações de prazo" e, ainda, recomendar "a área técnica, em especial o fiscal do contrato, deve trazer à colação, de forma fundamentada e documentada, o que de fato ensejou a suspensão e as sucessivas prorrogações, demonstrando que não foi a contratada que deu causa as referidas dilações de prazo" (Evidência 7 - Resumo aditivos - Parecer PGF, p. 53) .
No entanto, consta como providência a essa recomendação somente uma simples síntese, sem datas, motivos e responsabilidades, como se vê no transcrito: "A motivação das referidas dilações, em síntese, é a demora na obtenção das licenças ambientais da obra, do canteiro, das instalações industriais e das jazidas, conforme apontamento em Diário de Obras" (Evidência 7 - Resumo aditivos - Parecer PGF, p. 61) .
Além das questões climáticas e ambientais, consta informação, sem detalhamento, de que o contingenciamento financeiro imposto aos empenhos destinados às obras ocasionou ritmo muito aquém do esperado para os trabalhos, resultando na prorrogação da vigência do contrato, conforme registrado no Relatório de Supervisão do Contrato 460/2012 (Evidência 8 - Relatório Supra maio-2019, p. 3) .
Assim, ao todo, foram realizados mais cinco termos aditivos, todos de prorrogação de prazo. A Tabela 1 apresenta os termos aditivos realizados com os respectivos dados.
Tabela 1- Resumo de Aditivos - Contrato 460/2012
	Termo aditivo (TA) - data
	Prorrogação de prazo
	Novo data de vigência
	Percentual medido acumulado

	2º TA - 27/7/2014
	360
	26/7/2015
	27,76%

	4º TA - 28/7/2015
	365
	25/7/2016
	40,91%

	5º TA - 8/8/2016
	365
	24/7/2017
	42,71%

	6º TA - 28/7/2017
	365
	20/11/2018
	45,34%

	8º TA - 2/7/2018
	485
	21/11/2019
	61,48%

	9º TA - 24/5/2019
	160
	29/4/2020
	84,28%

Fonte: Elaboração própria com dados obtidos dos Termos aditivos fornecidos pelo DNIT (Evidência 7-Resumo Termo Aditivo-Parecer, p. 18-42) 
De acordo com as informações contidas na Tabela 1, após prorrogações de prazos, a data de término de vigência do Contrato 460/2012 será 29/4/2020, conforme informado no SUPRA (Evidência 7-Resumo Termo Aditivo-Parecer, p. 65) . Na ausência de novas prorrogações, a obra restará concluída aproximadamente sete anos e nove meses desde a ordem de início dos serviços (17/7/2012) . 
Assim supondo-se que o prazo inicial estava correto, não se pode admitir uma prorrogação de mais de cinco anos para a conclusão das obras, mesmo ao se considerar as aventadas questões ambientais, dado que se limitaram aos primeiros dois anos que, grosso modo, era o prazo inicial da obra. Portanto, para os cinco anos de atraso, o DNIT relata questões de contingenciamento de recursos, de erros de projeto básico sem, no entanto, individualizar períodos com os motivos correspondentes, detalhando se o atraso contemplou o trecho todo, ou partes, situação em que se poderia realocar frentes de serviço. Igualmente, deixou-se de identificar as respectivas responsabilidades.
Importa frisar que tal atraso não se limita e este contrato, mas estende-se aos demais (oito) que fazem parte do empreendimento de duplicação e melhorias na BR-116/RS.
Em que pese a informação dada pela supervisora, via SUPRA, de que as obras apresentam ótimo ritmo de execução e foram realizados novos reforços de empenho, garantindo maior volume de serviços, entende-se necessário o devido esclarecimento para a apuração dos motivos que deram causa às sucessivas prorrogações de prazos, que levaram ao atraso consolidado no Contrato 460/2012. 
III.1.3 Conclusão e proposta de encaminhamento
A delonga na entrega do empreendimento traz consigo situação antieconômica na execução do contrato. Sob a ótica dos usuários, foram aplicados significativos recursos financeiros que, após sete anos da ordem de início dos serviços não geraram os benefícios esperados da duplicação da rodovia. Tal fato implica elevado custo de oportunidade, pois, no cenário de escassez de recursos, outras demandas poderiam ter sido atendidas. 
Como se viu, nesse achado, não foram identificados os motivos que poderiam esclarecer a necessidade de realização de alguns termos aditivos de prorrogação de prazo. Há algumas informações abrangentes como intercorrências ambientais, contingenciamento financeiro, fatores climáticos, revisões de projetos, entre outras. É importante delimitar os motivos, a abrangência do seu impacto na obra e o período necessário a ser prorrogado para saneá-los, de forma detalhada, fundamentada e documentada. Tal procedimento, inclusive, poderá fornecer elementos para que se ajuste, com propriedade, as estimativas iniciais de prazos de obras e de cronogramas às reais necessidades das obras, com o objetivo de reduzir ao máximo situações, como aqui verificadas, de sucessivas prorrogações.
Considerando-se que não estão suficientemente delimitados os motivos que ensejaram as sucessivas prorrogações de prazo que acarretaram o referido atraso do Contrato 460/2012, entende-se que seja mais prudente, antes da propositura de audiências, que se chame o DNIT em oitiva para esclarecer os fatos, de forma fundamentada e documentada e, se for o caso, para então se promover as devidas audiências, com propriedade. 
Nesse contexto, o encaminhamento proposto é de determinar, nos termos do art. 250, inciso V, do Regimento Interno/TCU, a oitiva do Departamento Nacional de Infraestrutura de Transporte (DNIT) , para, no prazo de 15 dias, manifestar-se sobre a ausência das motivações para as prorrogações de prazo contempladas nos Termos Aditivos (4º, 5º, 6º, 8º e 9º) , ocorridos na obra objeto do Contrato 460/2012 - Lote 4, esclarecendo, de forma fundamentada e documentada, os fatos que ensejaram as sucessivas prorrogações e quem lhes deu causa.
IV. Análise dos comentários dos gestores 
Por não conter achados de alta complexidade ou de grande impacto, considerou-se desnecessário o envio do relatório preliminar para comentários dos gestores.
V. Conclusão 
A presente auditoria teve por objetivo fiscalizar a execução do Contrato 460/2012 firmado, em 12/7/2012, pelo Departamento Nacional de Infraestrutura de Transportes (DNIT) com o Consórcio TRIER - CTESA, tendo por objeto a execução das obras de melhorias de capacidade, incluindo duplicação, na Rodovia BR-116/RS, especificamente no segmento entre o km 373,22 e o km 397,2, com extensão de 23,98 Km, correspondente ao Lote 4 do Edital de Licitação 342/2010 (Concorrência) .  
Assim, após o uso das técnicas de análise documental e de amostragem, na fase de planejamento, as seguintes questões de auditoria foram formuladas:
Questão 1: os preços dos serviços definidos no orçamento da obra são compatíveis com os valores de mercado?
Questão 2: os aditivos decorrentes das revisões de projeto em fase de obras afetaram o equilíbrio econômico-financeiro do contrato em desfavor da Administração?
Questão 3: na execução dos serviços identificam-se situações manifestamente antieconômicas?
No que tange à Questão 1, foi realizada a análise global da economicidade do Contrato 460/2012, bem como a averiguação do equilíbrio econômico-financeiro representado pela manutenção do desconto inicialmente obtido após eventuais aditivos, nos termos do Acórdão 2082/2018-TCU-Plenário. 
Importa registrar que na elaboração dos preços referenciais para a presente análise foram consideradas todas as correções determinadas e válidas nos diversos acórdãos proferidos por ocasião das fiscalizações pretéritas no âmbito do Fiscobras acerca da regularidade dos preços contratuais.
Outro aspecto importante a se ressaltar é que a análise ora realizada e que aponta pela inexistência de sobrepreço/superfaturamento nas condições iniciais do Contrato 460/2012, incidiu sobre os preços contratuais após ajustes nas propostas de preços dos licitantes promovidas pela comissão técnica do DNIT, conforme registrado pela então SecobRodovia, em instrução que subsidiou a decisão de mérito (Acórdão 1845/2015-TCU-Plenário) .
No caso das condições iniciais do contrato, a amostra analisada contemplou 43 itens da planilha de preços (serviços) , totalizando em 81,27% do valor total do Contrato 460/2012. 
O resultado obtido na análise demonstra que, sob o ponto de vista de preços, o Contrato 460/2012 apresentou o desconto inicial de 1,38% em relação à referência do Sicro 2, representando economicidade para a Administração Pública (Evidência 1 - Análise equilíbrio econômico-financeiro) , conforme resumo evidenciado na Tabela 2.
Tabela 2 - Resumo análise do contrato - situação inicial
	Item
	Expressão
	Valor Total (R$) 

	Orçamento (Curva ABC) 
	[A]
	R$ 86.799.714,56

	Amostra - Contrato 
	[B]
	R$ 70.593.892,09

	Amostra - Referência
	[C]
	R$ 71.526.235,64

	RepresentatividadeAmostra
	[B]/[A]
	81,27%

	Subpreço
	[D]=[B]-[C]
	R$ -986.343,55

	Desconto em relação à Amostra (%) 
	[D]/[C]
	1,38%

Fonte: elaboração própria no Sistema de Análise de Orçamento
Quanto à Questão 2, que trata da manutenção do equilíbrio econômico-financeiro do Contrato 460/2012, após a formalização de aditivos com reflexo financeiro (Revisões de Projeto em Fase de Obras - RPFO) , verificou-se que não houve redução do desconto inicial obtido na contratação, demonstrando que permaneceram válidas as vantagens inicialmente obtidas na contratação (Evidência 1 - Análise equilíbrio econômico-financeiro) . 
No caso da 1ª RPFO, a amostra analisada contemplou 45 itens da planilha contratual, perfazendo 80,53% do valor do contrato após a formalização de aditivos. Os resultados obtidos estão apresentados na Tabela 3. 
Tabela 3 - Resumo análise da 1ª Revisão de Projeto em Fase de Obras
	Item
	Expressão
	Valor Total (R$) 

	Orçamento (Curva ABC) 
	[A]
	R$ 105.010.293,79

	Amostra - Contrato
	[B]
	R$ 84.562.838,74

	Amostra - Referência
	[C]
	R$ 87.110.622,24

	Representatividade da Amostra
	[B]/[A]
	80,53%

	Subpreço
	[D]=[B]-[C]
	R$ -2.547.738,51

	Desconto em relação à Amostra
	[D]/[C]
	2,92%

Fonte: elaboração própria no Sistema de Análise de Orçamento
No caso da 2ª RPFO a amostra analisada contemplou 36 itens, representando 80,37% do valor após a formalização de aditivos e os resultados se encontram apostos na Tabela 4.
Tabela 4-Resumo análise da 2ª Revisão de Projeto em Fase de Obras
	Item
	Expressão
	Valor Total (R$) 

	Orçamento (Curva ABC) 
	[A]
	R$ 102.804.991,38

	Amostra - 
	[B]
	R$ 82.626.745,23

	Amostra - Referência
	[C]
	R$ 86.506.569,60

	Representatividade da Amostra
	[B]/[A]
	80,37%

	Subpreço
	[D]=[B]-[C]
	R$ -3.879.824,37

	Desconto em relação à amostra
	[D]/[C]
	4,49%

Fonte: elaboração própria no Sistema de Análise de Orçamento 
A título de informação, consta de parecer que subsidiou a 2ª RPFO que o desconto inicial obtido, antes dos acórdãos do TCU, era de 2,1%, e após as adequações determinadas, o desconto subiu para 3,763% (Evidência 10 - Memorando 158/2017-DNIT/VAC, p. 5 e Evidência 11 - 2ª RPFO-Parecer 19/2017) .
Com relação à Questão 3, que trata da ocorrência de situações manifestamente antieconômicas, especialmente sob o quesito de prazo, verificou-se que as obras da BR-116/RS estão consideravelmente atrasadas. Após transcorridos cinco anos da data inicialmente prevista para término, somente em agosto deste ano (2019) , foi entregue uma parcela das obras concluída (15,1 km) , conforme noticiado no site do DNIT (http://www.br116rs.com.br/empreendimento, acesso em 1/9/2019 - Evidência 4 - Entrega parcial) (Achado III.1) . 
Tal situação implica, além do encarecimento das obras em si, a ausência da entrega de um produto para a sociedade, que representaria não só melhoria de conforto e economia de tempo, mas principalmente aumento da segurança para os usuários. 
O histórico do empreendimento indica uma série de fatores que teriam contribuído para essa situação, dentre os quais foram citados: contingenciamento financeiro, demora na designação de novos empréstimos concentrados (EC - jazidas de solos) , morosidade nos licenciamentos ambientais de jazidas de solos, pedreira, demora na correção de solução técnica inadequada, contemplada na 2ª Revisão de Projeto em Fase de Obras (outubro/2017) . 
No entanto, para alguns termos aditivos (4º, 5º, 6 º, 8 º e 9º) , não consta detalhamento nos documentos encaminhados pelo DNIT quanto à individualização dos motivos que deram causa às sucessivas prorrogações que ensejaram o atraso de mais de sete anos para ocorra a conclusão das obras. 
Nesse contexto, o encaminhamento proposto é de determinar, nos termos do art. 250, inciso V, do Regimento Interno/TCU, a oitiva do Departamento Nacional de Infraestrutura de Transporte (DNIT) , para, no prazo de 15 dias, manifestar-se sobre a ausência das motivações para as prorrogações de prazo contempladas nos Termos Aditivos (4º, 5º, 6º, 8º e 9º) , ocorridas na obra objeto do Contrato 460/2012 - Lote 4, esclarecendo, de forma fundamentada e documentada, os fatos que ensejaram as sucessivas prorrogações e quem lhes deu causa.
Por fim, extrapolando os procedimentos previstos na matriz de achados, para a verificação da qualidade dos serviços executados, foi realizado um rol de ensaios e testes, cujos resultados foram os relatados adiante.
No quesito funcional do pavimento, os ensaios de irregularidade longitudinal demonstram que o pavimento se encontra dentro dos parâmetros normatizados pela IS-31/2006 (item 7.3.c) , nos trechos ensaiados (Evidência 12 - Ensaios Merlin) . 
Os demais ensaios realizados dizem respeito à verificação da execução do revestimento em CBUQ, que são a espessura das camadas, o grau de compactação e o teor de CAP. Não se observou, nos trechos ensaiados, irregularidades expressivas nos dois primeiros ensaios (Evidência 12 - Ensaios Merlin) . 
Quanto ao teor de CAP, os resultados foram inconclusivos, visto que apresentaram variações para mais e para menos nas amostras ensaiadas, devido a alterações nos procedimentos adotados nos ensaios (mudança de equipamentos, quantidade de lavagem da amostra, etc.) , restando prejudicada qualquer conclusão acerca desse quesito. 
Por fim, em atendimento ao estabelecido no normativo "Orientações para Auditoria de Conformidade, p. 45, itens IV.1.2, parágrafo 114, nesta seção do relatório será registrada situação que não representa impropriedade, mas que a equipe de auditoria julga necessário fazer um breve relato. 
Em reunião ocorrida na fase de execução desta fiscalização, junto à Superintendência Regional do DNIT no estado do Rio Grande do Sul, foi informado pelo fiscal do contrato que alguns serviços pertinentes às obras não poderiam ser realizados no Contrato 460/2012, dado que já se teria esgotado o limite legal de 25% permitido para aditivos, segundo estabelecido § 1º do art. 65 da Lei 8.666/1993 e de acordo como a jurisprudência dominante desta Corte de Contas, em razão das Revisões de Projeto em Fase de Obras já realizadas, formalizadas em aditivos. 
Consta da Nota Técnica, encaminhada em resposta a ofício desta Unidade Técnica, planilha orçamentária, que suportou a 2ª RPFO, demonstrando que houve acréscimo de valores que perfazem R$ 21.701.880,11 (25% de R$ 86.779.714,56) , sendo que tal montante alberga somente os acréscimos, sem que tenha havido compensação com os decréscimos. (Evidência 9 - Nota Técnica 1/2019 - Lote 4 - 25%) .
Do exame da documentação encaminhada, bem como dos outros elementos que constam dos autos, observou-se que, até o presente momento, não houve irregularidade quanto à extrapolação dos limites de aditivos estabelecidos no § 1º do art. 65 da Lei 8.666/1993. 
Além disso, os aditivos de preços do Contrato 460/2012 se encontram em conformidade com o entendimento consolidado na jurisprudência do TCU, visto que para o atingimento do limite de 25%, os acréscimos e os decréscimos foram calculados de forma isolada, sem compensação entre si. 
Tal entendimento foi consolidado ao DNIT, a partir de 9/4/2012, data do trânsito em julgado do Acórdão 749/2010-TCU-Plenário, de relatoria do Ministro Walton Alencar Rodrigues.
Essa linha de raciocínio é seguida nos Acórdãos 2.819/2011 e 3.105/2013, de relatoria do Ministro Walton Alencar Rodrigues; 2.681/2013 e 1.160/2014, de relatoria do Ministro Raimundo Carreiro e 1.536/2016, de relatório do Ministro Bruno Dantas, todos do Plenário. 
Dito isso, conclui-se que a possibilidade de realização de novo aditivo, conforme pleiteado nos estudos apresentados pelo DNIT, não se enquadram nas condições excepcionalíssimas previstas na Decisão 215/1999-TCU-Plenário, por não atender cumulativamente aos requisitos ali elencados, especialmente no item b.III, visto que as alterações contratuais, apesar de serem consensuais e qualitativas não são excepcionalíssimas e nem decorrem de fatos supervenientes ou imprevisíveis na contratação inicial. 
Quanto às alterações procedidas no projeto executivo e formalizadas nas revisões de projeto em fase de obras, bem como os serviços que deixarão de ser executados, informados na Nota Técnica do DNIT, em razão do esgotamento do limite legal para aditivo, entende-se que a Autarquia deve avaliar, dentro do seu poder discricionário e sem prejuízo da observância da legislação pertinente, qual seria o menor prejuízo acarretado aos usuários e, então, investido da autoridade e nos termos da responsabilidade que lhe é atribuída, decidir sobre a questão.
Em tempo, registra que consta informação do DNIT, no Ofício 54743/2019/ACE-DG/DG/DNIT SEDE, de que "a Administração tomará a decisão que melhor atender ao interesse social e econômico da sociedade, qual seja, a excepcionalidade de aditivos acima de 25%, desde que respeitados os requisitos constantes do Acórdão 215/1999 e 89/2019, ou pela deflagração de novo procedimento licitatório, que será previamente encaminhado a essa Corte de Contas" (Evidência 9-NotaTécnica -Lote 4 - 25%, p. 23) .
Por fim, registra-se que o assunto está mais bem detalhado em apêndice a esse relatório.
VI. Proposta de encaminhamento
Ante todo o exposto, submetem-se os autos à consideração superior, propondo:
100.1.  determinar, nos termos do art. 250, inciso V, do Regimento Interno/TCU, a oitiva do Departamento Nacional de Infraestrutura de Transporte (DNIT) , para, no prazo de 15 dias, manifestar-se sobre a ausência das motivações para as prorrogações de prazo contempladas nos Termos Aditivos (4º, 5º, 6º, 8º e 9º) , ocorridos na obra objeto do Contrato 460/2012 - Lote 4, esclarecendo, de forma fundamentada e documentada, os fatos que ensejaram as sucessivas prorrogações e quem lhes deu causa.
100.2. juntar cópia do Relatório desta auditoria bem como, do Relatório, do Voto e do Acórdão da presente fiscalização aos processos de monitoramento TC Processo 003.063/2012-7 e TC Processo 017.210/2017-8."
O titular da SeinfraRodoviaAviação discordou do encaminhamento proposto pela equipe de auditoria, nos termos do despacho, peça 25, a seguir, transcrito:
"As obras de duplicação da BR-116/RS, no trecho entre Porto Alegre e Pelotas, abrangem extensão aproximada de 210 km. Contratadas em 2012, foram subdivididas à época em nove lotes.
O presente relatório de auditoria, com foco sobre o quarto lote, é resultado de fiscalização que se insere em conjunto de nove trabalhos realizados sobre todos os contratos desse subtrecho da aludida rodovia. Decorre de determinação do item 9.3 do Acórdão 2082/2018-TCU-Plenário (relator Min. Benjamin Zymler) , c/c item 9.2:
9.2. autorizar, com fundamento no art. 233 do Regimento Interno do TCU, c/c o art. 14, inciso II, da Resolução-TCU 215/2008, a imediata inclusão no próximo Plano de Fiscalizações de Obras Públicas, as obras de adequação de capacidade e duplicação da BR-116/RS, entre os Municípios de Porto Alegre e Pelotas; 
 9.3. determinar à Secretaria de Fiscalização de Infraestrutura Rodoviária e de Aviação Civil que promova a análise global da economicidade dos contratos do empreendimento indicado no subitem anterior e avalie a manutenção da diferença percentual entre o valor global dos contratos e os preços globais de referência, após eventuais aditivos, nos termos do art. 14 do Decreto 7.983/2013;
Assim, resumem-se a seguir as principais informações sobre as fiscalizações:
	Lote
	km
	Fiscalis
	TC

	1
	300,54 a 325,00
	82/2019
	Processo 008.060/2019-3

	2
	325,00 a 351,34
	75/2019
	Processo 008.059/2019-5

	3
	351,34 a 373,22
	81/2019
	Processo 008.057/2019-2

	4
	373,22 a 397,20
	76/2019
	Processo 008.064/2019-9

	5
	397,2 a 422,30
	77/2019
	Processo 008.065/2019-5

	6
	422,30 a 428,16428,84 a 447,97
	78/2019
	Processo 008.061/2019-0

	7
	448,50 a 470,10
	80/2019
	Processo 008.066/2019-1

	8
	470,10 a 489,00
	79/2019
	Processo 008.067/2019-8

	9
	489,00 a 511.76
	83/2019
	Processo 008.068/2019-4

Especificamente em relação ao lote quatro, objeto do presente relatório, a equipe de auditoria concluiu, no que tange ao cumprimento da determinação do Acórdão 2082/2018-TCU-Plenário, que as alterações realizadas no contrato 460/2012, pactuado entre o DNIT e o Consórcio Trier/Ctesa, não afetaram o equilíbrio econômico-financeiro em desfavor da Administração.
Ainda, como resultado do trabalho, foi apontado o seguinte achado de auditoria: o atraso na execução da obra constitui fato antieconômico e ineficiente. Como propostas de encaminhamento constaram oitiva do DNIT e juntada de peças do processo aos autos de interesse.
O achado reportado, ainda que com pequenas diferenças de redação, foi verificado em todos os nove lotes da rodovia. Em suma, o empreendimento, iniciado em 2012, foi previsto para terminar ainda em 2014. Entretanto, até o momento, cinco anos após o prazo de término original, só parte do trecho objeto desta fiscalização foi entregue à população, estando o contrato aproximadamente 90% executado. A seguir apresenta-se tabela com os percentuais executados de todos os contratos, com destaque para o contrato 460/2012, o mais adiantado na data das fiscalizações.
	Lote 
	Contrato
	% Executado

	1
	457/2012
	63,68

	2
	458/2012
	72,24

	3
	459/2012
	63,01

	4
	460/2012
	89,18

	5
	461/2012
	48,54

	6
	462/2012
	54,21

	7
	463/2012
	64,65

	8
	464/2012
	79,11

	9
	465/2012
	66,00

Em resumo, a equipe apresenta como causas para as prorrogações de prazo do 1º e 2º termos aditivos, obtidas junto ao DNIT, problemas no processo de licenciamento ambiental, impedimentos ambientais e retardamento de início de trabalhos e diminuição de produtividade por efeito das chuvas. 
Quanto às justificativas das prorrogações de prazo do 4º, 5º, 6º, 8º e 9º termos aditivos, não foi possível identifica-las, de forma individualizada, nos processos que originaram essas alterações.
Em adição, apresenta-se informação constante do relatório de supervisão do contrato. Além das questões climáticas e ambientais, o contingenciamento financeiro teria ocasionado ritmo aquém do esperado para os trabalhos.
De fato, conforme quadro de execução orçamentária e financeira do empreendimento, apresentado no Apêndice C do relatório (página 27) , verifica-se que, de uma previsão orçamentária total acumulada (2012 a 2019) de aproximados R$ 1,56 bilhão, foram empenhados aproximadamente R$ 1,41 bilhão, liquidados R$ 560 milhões e pagos R$ 470 milhões. Em termos percentuais, foram pagos apenas aproximadamente 33% dos recursos empenhados.
Cabe notar que os termos aditivos 4, 5, 6, 8 e 9, sobre os quais é solicitada manifestação sobre a ausência de suas motivações, foram assinados em 2015, 2016, 2017, 2018 e 2019. Os quatro primeiros, assinados em julho ou agosto dos respectivos anos, prorrogaram o prazo do contrato por um ano, sendo que o último por um ano e quatro meses. Nesse período, de 2015 até 2019, foram pagos aproximados R$ 90 milhões, o que representa pouco menos de 20% de todo o valor pago até o momento. Tal relação é praticamente igual (21%) para os valores empenhados.
Por outro lado, a última prorrogação, de maneira diversa das anteriores, aumentou o prazo em apenas 160 dias, o que pode ser justificado pela informação de que as obras apresentam ótimo ritmo de execução e que foram dirigidos recursos para aumentar os valores empenhados, redundando na execução do contrato em sua totalidade.
Das informações expostas, apesar de concordar com a equipe de que os motivos que ensejaram a realização de alguns aditivos não foram especificados, como indicado inclusive pela procuradoria do DNIT, avalio que a manifestação da autarquia, em sede de oitiva, poderá tão somente esclarecer os motivos que ensejaram essas prorrogações. No entanto, não vislumbro como suficiente para permitir eventual realização de audiência, sobretudo se os motivos alegados forem os sucessivos contingenciamentos de recursos, haja vista que no período o país atravessou a maior crise de sua história.
Do exposto, discordo do encaminhamento adotado no sentido de realizar a oitiva do DNIT. Considero suficiente dar ciência de que as prorrogações de prazo do contrato 460/2012 não foram acompanhadas das devidas justificativas, conforme preconiza a Lei 8.666/93.  
Reitero que a relatoria do presente processo foi atribuída ao Ministro Walton Alencar Rodrigues com supedâneo no art. 10 da Resolução-TCU nº 280/2016, uma vez que o TC Processo 003.063/2012-7 encontra-se aberto e trata do monitoramento de determinações expedidas no âmbito do TC Processo 030.105/2010-2, relatório de auditoria sobre o edital 342/2010-00 do DNIT, embrião da contratação dos nove lotes da rodovia gaúcha. Assim, estabeleceu-se a conexão entre os assuntos.
Encaminham-se os autos ao gabinete do relator com proposta de:
a)	dar ciência ao DNIT que as prorrogações de prazo contempladas nos Termos Aditivos (4º, 5º, 6º, 8º e 9º) , ocorridas na obra objeto do Contrato 460/2012 - lote 4 das obras de duplicação da BR-116/RS - não foram acompanhadas das devidas justificativas, o que está em desacordo com o art. 65 da Lei 8.666/93;  
b)	promover a juntada de cópias do presente relatório de auditoria, bem como do Relatório, do Voto e do Acórdão que vier a ser prolatado aos processos TC Processo 003.063/2012-7 e TC Processo 017.210/2017-8; e
c)	arquivar o presente processo, com fulcro no art. 169 do Regimento Interno do TCU."

não há

Não atuou.

Fiscobras 2019. Lote 4 das obras na Rodovia BR-116/RS. Ausência de sobrepreço e de superfaturamento e manutenção do equilíbrio econômico-financeiro no contrato de execução, até o 9º Termo Aditivo. 10º termo aditivo ao contrato não avaliado. Sucessivas prorrogações de prazo da avença sem a devida fundamentação. Ciência ao Dnit. Determinação à unidade técnica para continuidade do acompanhamento do contrato, para avaliação da economicidade e manutenção do equilíbrio econômico-finaceiro, após o 10º termo aditivo. Avaliação de eventual prejuízo ao Erário decorrente dos erros de projeto.

RELATÓRIO DE AUDITORIA (RA)

Secretaria de Fiscalização de Infraestrutura Rodoviária e de Aviação Civil (SeinfraRodoviaAviação).

Trata-se de auditoria, no âmbito do Fiscobras 2019, autorizada por meio do Acórdão 835/2019-TCU-Plenário, no Lote 4 das obras de duplicação da BR-116/RS, no trecho entre Porto Alegre e Pelotas, no período de 29/4/2019 a 5/7/2019.
O objetivo do trabalho foi fiscalizar o Contrato TT-460/2012, celebrado com o Consórcio Trier - Ctesa, assinado em 12/7/2012, cujo objeto compreendeu melhorias de capacidade, incluindo duplicação de 23,89Km de rodovia; e execução de uma ponte de 220m de extensão sobre o Arroio Velhaco, de duas passarelas nos km 386,300 e 395,820 e de 8 retornos operacionais.
A ordem de serviço para o início das obras foi emitida em 17/7/2012 e o prazo inicialmente previsto para sua conclusão foi de 720 dias, terminando em 6/7/2014.
Entretanto, a avença foi paralisada durante cerca de 4 meses e aditada por 10 vezes, conforme a Tabela 1, a seguir. Após as diversas prorrogações de prazo, a conclusão do empreendimento está prevista para 29/4/2020.
Tabela 1- Resumo de Aditivos - Contrato TT-460/2012
	Termo Aditivo (TA) 
	Data de publicação
	Prorrogação de prazo
	Nova data de vigência
	Alteração do valor contratual, data-base set/2009 (R$) 
	Novo valor contratual, data-base set/2009 (R$) 

	1º TA
	17/12/2012
	-
	-
	-
	86.799.714,56

	2º TA
	5/8/2014
	360
	26/7/2015
	-
	-

	3º TA
	19/3/2015
	-
	-
	18.210.579,23
	105.010.293,79

	4º TA
	28/7/2015
	365
	25/7/2016
	-
	-

	5º TA
	8/8/2016
	365
	24/7/2017
	-
	-

	6º TA
	28/7/2017
	365
	20/11/2018
	-
	-

	7º TA
	3/4/2018
	-
	-
	 (2.205.302,32) 
	102.804.991,38

	8º TA
	2/7/2018
	485
	21/11/2019
	-
	-

	9º TA
	30/5/2019
	160
	29/4/2020
	-
	-

	10º TA
	2/8/2019
	-
	-
	4.028.139,76
	106.833.131,23

Fonte: Consulta ao Portal da Transparência, em 6/11/2019 (peça 26) .
O objeto do 1º TA foi a suspensão do contrato, a partir de 20/7/2012, e seu reinício em 13/8/2012, o que, entretanto, de fato ocorreu somente em novembro de 2012. Por meio do 3º TA, foi realizada a 1ª Revisão de Projeto em Fase de Obras (1ª RPFO) , em razão de necessárias adaptações dos serviços contratados após a conclusão e aprovação do projeto executivo. O 7º TA formalizou a 2ª Revisão de Projeto em Fase de Obras (2ª RPFO) , que corrigiu erros dos projetos básico e executivo, com o objetivo de reforçar a estrutura da pavimentação, e o 10º TA promoveu o reequilíbrio econômico-financeiro da avença.
Até julho de 2019, foram medidos R$ 90.316.139,61, a preços referenciados na data-base de setembro/2009, ou seja, 87,8% do valor da avença até então, que era de R$ 102.804.991,38.
A primeira ação de controle nas obras de duplicação da BR-116/RS ocorreu na fase de edital da Concorrência 342/2010, no âmbito do Fiscobras/2010 (TC Processo 030.105/2010-2, de minha relatoria) , quando foram apontados serviços com sobrepreço, tratados independentemente da análise global do orçamento, tendo em vista que, em avaliação de edital, as discrepâncias de cada item podem ser corrigidas antes da formalização dos contratos. 
A execução dos comandos contidos nos acórdãos 1596/2011 e 2736/2011, ambos do Plenário (TC Processo 030.105/2010-2) foi avaliada no processo de monitoramento TC Processo 003.063/2012-7, no bojo do qual, foram proferidos os acórdãos 93/2013 e 1845/2015, ambos do Plenário e de minha relatoria; e o Acórdão 2082/2018-TCU-Plenário, de relatoria do E. Ministro Benjamin Zymler, que decidiu pedido de reexame contra o Acórdão 1845/2015-TCU-Plenário.
Esta auditoria é uma das nove na BR-116/RS, determinadas por meio da aludida decisão de relatoria do E. Ministro Benjamin Zymler, que deixou assim consignado: 
9.2. autorizar, com fundamento no art. 233 do Regimento Interno do TCU, c/c o art. 14, inciso II, da Resolução-TCU 215/2008, a imediata inclusão no próximo Plano de Fiscalizações de Obras Públicas, das obras de adequação de capacidade e duplicação da BR-116/RS, entre os Municípios de Porto Alegre e Pelotas.
9.3. determinar à Secretaria de Fiscalização de Infraestrutura Rodoviária e de Aviação Civil que promova a análise global da economicidade dos contratos do empreendimento indicado no subitem anterior e avalie a manutenção da diferença percentual entre o valor global dos contratos e os preços globais de referência, após eventuais aditivos, nos termos do art. 14 do Decreto 7.983/2013; (...) 
Assim, foram avaliados os nove contratos em execução e, por força do item 9.3 do Acórdão 2082/2018-TCU-Plenário, a análise da economicidade foi realizada de forma global, envolvendo os contratos iniciais e os respectivos aditivos.
Neste trabalho, para a avalição do Contrato TT-460/2012 de execução das obras do Lote 4 da BR-116/RS, a Secretaria de Fiscalização de Infraestrutura Rodoviária e de Aviação Civil (SeinfraRodoviaAviação) formulou as seguintes questões de auditoria:
Questão 1: os preços dos serviços definidos no orçamento da obra são compatíveis com os valores de mercado?
Questão 2: os aditivos decorrentes das revisões de projeto em fase de obras afetaram o equilíbrio econômico-financeiro do contrato em desfavor da Administração?
Questão 3: na execução dos serviços identifica-se situações manifestamente antieconômicas?
Com relação às Questões 1 e 2, a análise global da economicidade do Contrato TT-460/2012, bem como a avaliação do equilíbrio econômico-financeiro da avença após a celebração dos termos aditivos, por meio da aferição da manutenção do desconto inicialmente obtido, indicou que não houve sobrepreço ou superfaturamento, e que o equilíbrio foi mantido até o 9º Termo Aditivo. 
O 10º Termo Aditivo, que acrescentou R$ 4.028.139,76 ao valor contratual, não foi avaliado pela SeinfraRodoviaAviação, por ter sido assinado e publicado após o período de execução da auditoria.
Na elaboração da planilha de preços referenciais para a análise financeira do contrato, foram consideradas as correções determinadas por meio dos diversos acórdãos proferidos no âmbito das fiscalizações pretéritas na BR-116/RS acerca da regularidade dos preços contratuais. 
As análises demonstraram que o Contrato TT-460/2012 apresentou o desconto inicial de 1,38% em relação à referência do Sicro 2. Após a formalização de aditivos com reflexo financeiro, verificou-se que não houve redução do desconto inicial obtido na contratação. A avaliação da amostra de 45 itens da planilha contratual, perfazendo 80,53% do total do contrato, após a 1ª RPFO, demonstrou o desconto de 2,92%. Posteriormente à 2ª RPFO, a análise da amostra de 36 itens, representando 80,37% do valor contratual, resultou no desconto de 4,49%.   
Quanto à Questão 3, as obras da BR-116/RS estão consideravelmente atrasadas, o que implica o encarecimento do empreendimento e a ausência de entrega de produto essencial ao conforto e a segurança dos usuários. Após transcorridos cinco anos da data inicialmente prevista para a conclusão das obras, somente em agosto de 2019, foi entregue uma parcela de 15,1 km concluídos.
Embora o Dnit tenha apontado, genericamente, diversos fatores que ensejaram o atraso (entre eles, contingenciamento financeiro, demora na designação de novos empréstimos concentrados de jazidas de solos, morosidade nos licenciamentos ambientais de jazidas de solos e de pedreira, demora na correção da solução técnica inadequada de projeto) , para os termos aditivos 4º, 5º, 6 º, 8 º e 9º, não consta, nos documentos acostados aos autos, a motivação específica e detalhada que fundamentou cada uma das sucessivas prorrogações as quais atrasaram em mais de sete anos a conclusão das obras. 
A SeinfraRodoviaAviação entendeu que o achado implica dano ao Erário, mas não caracteriza hipótese de recomendação de paralisação, tampouco enseja nulidade do contrato, devendo ser classificado como Indício de Irregularidade Grave que não prejudique a continuidade - IGC (Apêndice A do Relatório de Auditoria - Matriz de Achados, peça 23, p. 20) 
Propôs, nos termos do art. 250, inciso V, do Regimento Interno/TCU, a oitiva do Dnit, para se manifestar sobre a ausência das motivações para as prorrogações de prazo formalizadas por meio dos 4º, 5º, 6º, 8º e 9º Termos Aditivos ao Contrato TT-460/2012 - Lote 4.
A Unidade Técnica informou ainda que o Dnit instaurou o Processo Administrativo de Apuração de Responsabilidade (PAAR) - 50600.011136/2015-49, em 11/9/2015, em face da Empresa Ecoplan Engenharia Ltda., detentora do Contrato de Supervisão 831/2012, por não ter cumprido suas atribuições e não ter atuado para sanar as falhas de projeto apuradas, quando ainda poderia fazê-lo, dado que o projeto executivo se encontrava em elaboração, quando as empresas executoras dos Lotes 3 e 4 da BR-116/RS começaram a apontar dificuldades na realização dos serviços. Ressalto que a Empresa Ecoplan Engenharia Ltda., além de fiscalizar as obras do Lote 4, também elaborou os projetos básico e executivo dos Lotes 3 e 4, o que foi objeto do Contrato 21/2000.
A decisão emitida no PAAR pela responsabilização da Empresa Ecoplan Engenharia Ltda., com aplicação da multa contratual no valor de R$ 227.899,64, encontra-se em análise de recurso interposto pela empresa.
Com o resultado do PAAR, o Dnit não prorrogou a vigência do Contrato de Supervisão 831/2012 e contratou a INCORP - Consultoria e Assessoria Ltda., mediante o Contrato 857/2016, assinado em 22/12/2016, para a continuidade dos serviços de supervisão.
Quanto às consequências decorrentes das falhas de projeto, o Dnit afirmou que, após correções, mediante aplicação de reforços na estrutura do pavimento, foram obtidos os parâmetros de qualidade necessários. 
A equipe de auditoria noticiou a realização de um rol de ensaios e testes com o objetivo de verificar a qualidade dos serviços executados. Os ensaios de irregularidade longitudinal demonstraram que o pavimento se encontra dentro dos parâmetros normatizados pela IS-31/2006, nos trechos ensaiados. Os ensaios que dizem respeito à verificação da espessura das camadas e do grau de compactação do revestimento em CBUQ indicaram irregularidades inexpressivas. Para os testes referentes ao teor de CAP do revestimento em CBUQ, os resultados foram inconclusivos, visto que apresentaram variações positivas e negativas, devido a alterações nos procedimentos adotados nos ensaios (mudança de equipamentos, quantidade de lavagem da amostra, etc.) . 
Por fim, a equipe de auditoria registrou que, durante reunião na Superintendência Regional do DNIT no estado do Rio Grande do Sul, o fiscal do Contrato TT-460/2012 informou que alguns serviços, ainda que inicialmente previstos, não serão realizados por meio da avença, uma vez que o limite legal de 25% permitido para aditivos estabelecido no § 1º do art. 65 da Lei 8.666/1993 foi atingido pelas Revisões de Projeto em Fase de Obras já realizadas. 
No Parecer Técnico 19/2017 (CGCONT) , emitido pelo Dnit (peça 20) , há planilha orçamentária demonstrando que, após a 2ª RPFO, o acréscimo acumulado de valores ao Contrato TT-460/2012 perfaz o total de R$ 21.701.880,11 (25% de R$ 86.779.714,56) . O referido montante alberga somente os acréscimos ao contrato, sem a compensação com os decréscimos.
Por conseguinte, até a celebração do 9º TA, não houve irregularidade quanto à extrapolação dos limites de aditivos estabelecidos no § 1º do art. 65 da Lei 8.666/1993, e os aditivos de preços estavam em conformidade com o entendimento consolidado do TCU (acórdãos 749/2010, 2.819/2011 e 3.105/2013, de minha relatoria; 2.681/2013 e 1.160/2014, de relatoria do E. Ministro Raimundo Carreiro e 1.536/2016, de relatório do E. Ministro Bruno Dantas, todos do Plenário) , visto que, para a aferição do limite de 25%, os acréscimos e os decréscimos foram calculados separadamente. 
O titular da SeinfraRodoviaAviação anuiu às análises dos auditores. Porém, discordou do encaminhamento proposto de oitiva do Dnit acerca da ausência de justificativas para as sucessivas prorrogações contratuais. 
Apesar de concordar que os motivos que ensejaram a realização de alguns aditivos não foram especificados, avaliou que a manifestação do Dnit, em sede de oitiva, poderá somente esclarecer as razões que ensejaram essas prorrogações, sendo o fato insuficiente para se prosseguir com eventual realização de audiência, sobretudo porque houve contingenciamentos de recursos ao contrato, haja vista que, naquele período, o país atravessou a maior crise de sua história. 
O Secretário da SeinfraRodoviaAviação propôs então dar ciência ao Dnit de que as prorrogações de prazo formalizadas por meio dos Termos Aditivos 4º, 5º, 6º, 8º e 9º ao Contrato TT-460/2012 não foram acompanhadas das devidas justificativas, o que está em desacordo com o art. 65 da Lei 8.666/93.
II
Anuo às análises da SeinfraRodoviaAviação e as incorporo às minhas razões de decidir, no que não colidem com as considerações que faço a seguir.
O Parecer Técnico 19/2017 (peça 20) que trata da 2ª RPFO indicou que as referidas alterações decorreram de erro de projeto para o Lote 4 das obras de melhoria de capacidade, incluindo a duplicação na rodovia BR-116/RS, e que solução adotada para correção das falhas de projeto foi apresentada por comissão técnica criada especificamente para esse fim. 
O processo de revisão do projeto teve início em maio de 2015, quando o Dnit, por meio do Memorando 1664/2015/DIR/Dnit, mencionou que os materiais especificados e a técnica escolhida para a construção dos aterros dos Lotes 3 e 4 da BR-116/RS foram inadequados ao solo do local, onde há presença constante de água. Tendo em vista as consequências do erro de projeto, quais sejam, rupturas precoces do pavimento, foi criado um grupo de trabalho para resolver os aludidos problemas, tomar decisões e aprovar as necessárias alterações de projeto na fase de obras. 
Em setembro de 2016, por meio do Memorando 224/2016-Dnit/VAC, o fiscal do contrato apresentou suas considerações acerca das propostas de alteração do contrato formuladas pelo Consórcio Trier - Ctesa (contratado para executar a obra) , esclarecendo que as mudanças no projeto eram imprescindíveis a continuidade e conclusão do empreendimento e que visavam a promover o reforço da estrutura do pavimento.
O Consórcio Trier - Ctesa, ainda em setembro de 2016, por meio do Ofício 3/26, encaminhou sua proposta de alteração contratual com impacto financeiro para o Dnit.
Em outubro de 2016, o Chefe do Serviço de Engenharia (Dnit) informou os itens a serem acrescidos e reduzidos no contato e que, em razão de a avença encontrar-se paralisada e sem supervisão, constava apenas o parecer do fiscal do contrato no processo, favorável ao pleito do consórcio construtor.
Posteriormente, em maio de 2017, o Consórcio Incorp/EPT - Rodovias, novo contratado para supervisionar a obra, aprovou o conteúdo da 2ª RPFO.
O Consórcio Accenture-Dynatest, contratado como consultor para o gerenciamento das obras dos nove lotes, também emitiu pareceres favoráveis aos itens da 2ª RPFO (peça 20, p. 24 a 33) .
O 7º Termo Aditivo ao Contrato TT-460/2012 (peça 16, p. 37 a 39) foi publicado no Diário oficial da União em 3/4/2018, e apresentou impacto financeiro negativo de R$ 2.205.302,31 no valor original da avença.
Como a 1ª RPFO, formalizada por meio do 3º Termo Aditivo (peça 16, p. 24 a 27) , publicado em 19/3/2015, já havia majorado o valor contratual em R$ 18.210.579,23 (20,98%) , no que se refere ao impacto financeiro no Contrato TT-460/2012, após a 2ª RPFPO, houve um acréscimo acumulado de R$ 16.005.276,83 (R$ 18.210.579,23 - R$ 2.205.302,31) , representando 18,44% do valor original do contrato que era de R$ 86.796.237,56, e que passou a R$ 102.804.991,38. 
Além disso, segundo o documento, os percentuais acumulados de acréscimos (25%) e de supressões (9,85%) ao contrato, após a 2ª RPFO, respeitaram os limites previstos na Lei 8.666/1993 (peça 20, p. 37 e 38) . Atenderam também ao disposto no subitem 9.2 do Acordão 591/2011 alterado pelo Acórdão 2.819/2011, que determinam que a aferição dos limites de acréscimos e supressões, para fins de modificação de valor das avenças, deve ser realizada separadamente sem compensação entre eles.
Quadro 1: Revisão contratual proposta na 2ª RPFO
 Fonte: Parecer Técnico 19/2017 (CGCONT) , emitido pelo Dnit (peça 20, p.37) 
Quadro 2: Limites dos aditivos contratuais
Fonte: Parecer Técnico 19/2017 (CGCONT) , emitido pelo Dnit (peça 20, p.38) 
Os percentuais de acréscimo e de supressões foram calculados sobre o valor do inicial do Contrato TT-460/2012, após as alterações determinadas pelo TCU, decorrentes da auditoria realizada no respectivo edital de licitação. Os preços dos itens acrescentados foram extraídos do Sicro, tendo sido aplicado o percentual de desconto oferecido na proposta do consórcio construtor em relação ao orçamento do edital, tudo isso levando em conta as correções de preços determinadas por esta Corte.
Na avaliação realizada no "Apêndice D - Do cumprimento aos limites de aditivos (Lei 8.666/1993) " do relatório de auditoria (peça 23, p. 29 a 33) , os auditores consideraram que as alterações contratuais realizadas por meio do 3º e 7º termos aditivos ao contrato não representam fato superveniente ou imprevisível que justifique a extrapolação nos limites previstos no § 1º do art. 65 da Lei 8.666/1993, nos termos estabelecidos pela Decisão 215/1999-Plenário.
Transcrevo, a seguir, trecho da Decisão 215/1999-Plenário:
"O Tribunal Pleno, diante das razões expostas pelo Relator, DECIDE:
8.1. com fundamento no art. 1º, inciso XVII, § 2º da Lei 8.443/92, e no art. 216, inciso II, do Regimento Interno deste Tribunal, responder à Consulta formulada pelo exMinistro de Estado de Estado do Meio Ambiente, dos Recursos Hídricos e da Amazônia Legal, Gustavo Krause Gonçalves Sobrinho, nos seguintes termos:
a) tanto as alterações contratuais quantitativas - que modificam a dimensão do objeto - quanto as unilaterais qualitativas - que mantêm intangível o objeto, em natureza e em dimensão, estão sujeitas aos limites preestabelecidos nos §§ 1º e 2º do art. 65 da Lei 8.666/93, em face do respeito aos direitos do contratado, prescrito no art. 58, I, da mesma lei, do princípio da proporcionalidade e da necessidade de esses limites serem obrigatoriamente fixados em lei;
b) nas hipóteses de alterações contratuais consensuais, qualitativas e excepcionalíssimas de contratos de obras e serviços, é facultado à Administração ultrapassar os limites aludidos no item anterior, observados os princípios da finalidade, da razoabilidade e da proporcionalidade, além dos direitos patrimoniais do contratante privado, desde que satisfeitos cumulativamente os seguintes pressupostos:
I - não acarretar para a Administração encargos contratuais superiores aos oriundos de uma eventual rescisão contratual por razões de interesse público, acrescidos aos custos da elaboração de um novo procedimento licitatório;
II - não possibilitar a inexecução contratual, à vista do nível de capacidade técnica e econômicofinanceira do contratado;
III - decorrer de fatos supervenientes que impliquem em dificuldades não previstas ou imprevisíveis por ocasião da contratação inicial;
IV - não ocasionar a transfiguração do objeto originalmente contratado em outro de natureza e propósito diversos;
V - ser necessárias à completa execução do objeto original do contrato, à otimização do cronograma de execução e à antecipação dos benefícios sociais e econômicos decorrentes;
VI - demonstrar-se - na motivação do ato que autorizar o aditamento contratual que extrapole os limites legais mencionados na alínea 'a', supra - que as consequências da outra alternativa (a rescisão contratual, seguida de nova licitação e contratação) importam sacrifício insuportável ao interesse público primário (interesse coletivo) a ser atendido pela obra ou serviço, ou seja gravíssimas a esse interesse; inclusive quanto à sua urgência e emergência; (grifos acrescidos) ."
A conclusão da equipe de auditoria foi de que os itens contidos em eventual novo aditivo, conforme pleiteado nos estudos apresentados pelo DNIT (peça 18) , não se enquadram nas condições excepcionalíssimas previstas na Decisão 215/1999-Plenário, por não atenderem cumulativamente aos requisitos ali elencados, especialmente ao item b.III, visto que as alterações contratuais, apesar de consensuais e qualitativas, não são excepcionalíssimas e nem decorrem de fatos supervenientes ou imprevisíveis na contratação inicial. 
Discordo da Unidade Técnica apenas quanto aos acréscimos contratuais referentes à correção da solução técnica inadequada, que foram objeto do 7º Termo Aditivo ao Contrato TT-460/2012. A implementação de camada de reforço estrutural do pavimento gerou o maior incremento de valores ao contrato, de R$ 6.617.840,97, representando 6,3% do seu total, à época do aditivo.
Por meio da Decisão 215/1999-Plenário, acima transcrita, o TCU admitiu a extrapolação dos limites de aditamento contratual previstos no § 1º do art. 65 da Lei 8.666/1993, para casos que se coadunam com as condições excepcionalíssimas nela previstas.
As alterações formalizadas na 2º RPFO foram necessárias em razão de erros nos projetos básico e executivo, elaborados pela Ecoplan Engenharia Ltda. que, embora tenha sido alertada pelo consórcio construtor, ainda na fase de elaboração do projeto executivo, propôs solução construtiva inadequada ao tipo de solo do local, em que o lençol freático encontra-se muito próximo à superfície. 
Assim, no âmbito do contrato firmado com a Ecoplan Engenharia Ltda., as ocorrências não decorreram de fatos supervenientes que implicaram em dificuldades não previstas ou imprevisíveis por ocasião da contratação inicial.
Porém, sob o ponto de vista do Contrato TT-460/2012, celebrado com o Consórcio Trier - Ctesa, faço interpretação distinta.
O Consórcio foi contratado para executar a obra nos termos do projeto básico elaborado pela Empresa Ecoplan Engenharia Ltda. O Consórcio Trier - Ctesa, portanto, não teve responsabilidade sobre os defeitos do produto elaborado e entregue pela projetista. Ele, no momento de execução da obra, ao observar que a solução estava inadequada ao tipo de solo, comunicou o fato ao Dnit e à empresa supervisora da obra, que foi a mesma que elaborou os projetos básico e executivo (Ecoplan Engenharia Ltda.) . 
Assim, do ponto de vista do Contrato TT-460/2012 de execução da obra, a falhas no projeto básico que foi licitado, somente conhecidas pela contratada e pelo Dnit durante a execução das obras e a elaboração do projeto executivo, constituem-se em fatos supervenientes que implicaram dificuldades não previstas por ocasião da contratação da execução do empreendimento.
Além disso, como o contrato de execução da obra, celebrado com o Consórcio Trier - Ctesa, já estava em andamento, quando os erros de projeto começaram a ser apontadas, para corrigir os problemas estruturais de pavimentação do Lote 4, sem aditar o referido contrato, seria necessário ou contratar outra empresa para realizar os serviços de reforço ou rescindir o contrato vigente e realizar nova licitação contendo todos os serviços.
De um lado, tendo em vista que a natureza dos serviços de reforço estrutural, que consistiram em incremento de espessura de algumas camadas, troca de alguns materiais e instalação de drenos, são etapas inseridas no decorrer de outras etapas executadas pela contratada, a realização desses serviços por outra empresa não seria tecnicamente viável.
Por outro lado, a rescisão do contrato vigente pela administração acarretaria pagamentos pelos serviços já executados, pela mobilização e pelos materiais já adquiridos, além de eventuais indenizações ao Consórcio Contratado pela parte do contrato não executada. Ademais, a realização de nova licitação teria custos adicionais financeiros e de oportunidade.
Por conseguinte, em perfunctória avaliação, o aditamento do Contrato TT-460/2012 para a correção dos erros de projeto foi a solução que acarretou menores encargos à Administração e sacrifícios ao interesse público, se comparada a eventual rescisão contratual por razões de interesse público acrescida dos custos e da demora de novo procedimento licitatório.
Além disso, não houve modificação do objeto licitado.
Pelo exposto, embora o Dnit não tenha fundamentado as alterações do Contrato TT-460/2012 originadas da necessidade de corrigir as falhas nos projetos básico e executivo elaborados pela Ecoplan Engenharia Ltda., nos termos da Decisão 215/1999-Plenário, justificar-se-ia, excepcionalmente, nesse caso, a extrapolação do limite de 25% para acréscimos e supressões contratuais.
Por meio do 10º TA, foram acrescidos mais R$ 4.028.139,76, correspondentes a 4,64% do valor inicialmente contratado, a título de reequilíbrio econômico-financeiro da avença. Esse termo aditivo, porém, não fez parte das avaliações promovidas pela Unidade Técnica, uma vez que foi assinado após a fase de execução da auditoria.
Das avaliações realizadas neste trabalho, é possível concluir que, até a publicação do 9º TA ao Contrato TT-460/2012, não houve ilegalidade quanto ao cumprimento do limite de 25% para celebração de termos aditivos, tampouco rompeu-se o equilíbrio econômico-financeiro da avença.
Neste momento, porém, não é possível fazer a mesma avaliação, razão pela qual, determino que a SeinfraRodoviaAviação dê continuidade ao acompanhamento do Contrato TT-460/2012, em processo específico de monitoramento, com vistas a avaliar a legalidade do seu 10º Termo Aditivo, bem como, se, após esse novo aditamento, foi mantido o equilíbrio econômico-financeiro do contrato.
Ademais, eventuais prejuízos causados ao Erário, em razão de serviços inservíveis executados com base nos projetos básico e executivo defeituosos, elaborados pela Ecoplan Engenharia Ltda., não foram cogitados neste relatório de auditoria. 
Por conseguinte, determino que, no bojo do acompanhamento do Contrato TT-460/2012, seja feita diligência ao Dnit, para que informe, no prazo de 15 dias, se foi apurado e qual o valor do eventual dano ao Erário causado pelas falhas nos projetos básico e executivo elaborados pela Empresa Ecoplan Engenharia Ltda. e pela atuação da mesma empresa como supervisora do contrato de execução da obra, a qual, ante a detecção dos defeitos, ofereceu soluções inapropriadas; bem como os responsáveis pelo dano apurado.
Discordo da classificação como IGC proposta pela equipe de auditoria para o achado "o atraso na execução da obra constitui fato antieconômico e ineficiente", tendo em vista se tratar de falha que não configurou indício de débito ou aplicação de multa aos responsáveis, nos termos da Resolução -TCU 280/2016.
Anuo ao encaminhamento proposto pelo titular da SeinfraRodoviaAviação para que seja dado ciência ao Dnit de que as prorrogações de prazo formalizadas por meio dos Termos Aditivos 4º, 5º, 6º, 8º e 9º ao Contrato TT-460/2012 não foram acompanhadas das devidas justificativas, o que está em desacordo com o art. 65 da Lei 8.666/93.
Por fim, as conclusões desta auditoria fornecem subsídios aos monitoramentos em curso nos TCs Processo 030.105/2010-2 (dos Acórdão 1596/2011-TCU-Plenário) e Processo 017.210/2017-8 (da medida cautelar determinada no item 9.4 do Acórdão 93/2013, apostilada pelo Acórdão 1845/2015-TCU-Plenário) . Assim, determino a juntada de cópia desta decisão aos aludidos processos.
Por todo o exposto, voto por que o Tribunal de Contas da União aprove o acórdão que ora submeto à apreciação deste Colegiado.
TCU, Sala das Sessões Ministro Luciano Brandão Alves de Souza, em 10 de dezembro de 2019.
WALTON ALENCAR RODRIGUES 
Relator